# 스펙트럼 분석 {#spectral}

이 절의 내용은 [@Shumway2010]를 참고하였다.

시간영역의 분석 방법이 자기상관함수 등을 이용해 시간에 따른 상관 정도를 분석하고 변수들 사이의 관계를 가장 잘 설명해 주는 모형을 찾는 데 반해, 진동수영역의 분석 방법은 시계열이 다양한 주기를 갖는 성분들의 선형결합으로 표현될 수 있다는 성질을 이용해 어떤 주기성분이 중요한 역할을 하는지 알아보는 데 초점을 둔다.

진동수영역의 분석에서는 자기공분산의 **푸리에변환(Fourier transform)**으로 정의되는 **스펙트럼(spectrum)**을 추정하여 각 진동수에 대응되는 주기성분들의 선형결합으로 시계열을 표현한다. 즉, 시계열이 긴 주기 또는 짧은 주기를 갖는지를 각 주기성분들의 기여도를 이용하여 설명 및 분석하는 데, 이 기여도를 자기공분산의 형태로 표현하는 것이 **스펙트럼분석(spectral analysis)**이다.

```{r, message=F, echo=F}
library(astsa)
library(xts)
library(quantspec)
library(TSA)
library(kza)
library(itsmr)
source('~/Dropbox/R files/SeoulDataContest/Sources/Source.R', chdir = TRUE)
```

## 순환 움직임과 주기성(cyclical behavior and periodicity)

다음과 같은 주기과정(periodic process)을 생각해보자.
$$x_{t}=A\cos(2\pi\omega t + \phi), \qquad{\text{for } t=0,\pm 1, \pm 2, \ldots,}$$
여기서

- $\omega$: **진동수 지수(frequency index)** (단위 시간 당 순환의 갯수, 일례로 $\omega=1/50$이면 50 포인트마다 한 번씩 주기가 돈다는 뜻이다)

- $A$: **진폭(amplitude)** (신호의 높이 결정)

- $\phi$: **위상(phase)** (코사인 함수의 시작 지점)

이다. 다음과 같은 삼각함수 공식 $\cos (\alpha \pm \beta)= \cos (\alpha) \cos (\beta) \mp \sin(\alpha)\sin(\beta)$을 이용하면 위 식은
\begin{equation}\label{eq:periodrp}
x_{t}=U_{1}\cos(2\pi\omega t) + U_{2}\sin(2\pi\omega t)
\end{equation}
가 되며 $U_{1}=A\cos \phi$, $U_{2}=-\sin\phi$는 종종 정규분포를 따르는 확률변수로 취급한다. 그리고 이 때 $A=\sqrt{U_{1}^{2}+U_{2}^{2}}$, $\phi=\tan^{-1}(-U_{2}/U_{1})$이다. 이 사실로부터, $A$와 $\phi$가 독립인 확률변수면, $A^{2}\sim \chi_{2}$, $\phi \sim \text{Unif}(-\pi, \pi)$이며 $U_{1}$과 $U_{2}$는 독립인 표준 정규분포를 따른다.

앞선 랜덤과정(random process)는 진동수 $\omega$를 모수로 하여 표현할 수 있다.

### 중첩 주파수(folding frequency)

### 앨리어싱(aliasing)

```{r, fig.align='center', echo=FALSE, warning=FALSE, message=FALSE, results='hide', fig.cap = 'Periodic components and their sums.'}
x1 = 2*cos(2*pi*1:100*6/100) + 3*sin(2*pi*1:100*6/100)
x2 = 4*cos(2*pi*1:100*10/100) + 5*sin(2*pi*1:100*10/100)
x3 = 6*cos(2*pi*1:100*40/100) + 7*sin(2*pi*1:100*40/100)
x = x1 + x2 + x3
par(mfrow=c(2,2))
plot.ts(x1, ylim=c(-10,10), main=expression(omega==6/100~~~A^2==13))
plot.ts(x2, ylim=c(-10,10), main=expression(omega==10/100~~~A^2==41))
plot.ts(x3, ylim=c(-10,10), main=expression(omega==40/100~~~A^2==85))
plot.ts(x, ylim=c(-16,16), main="sum")
```

## 스펙트럼이란(spectrum)

```{theorem, name="정상과정의 스펙트럼 표현"}
 어던 정상 시계열이든 근사적으로라도 random superposition of sines and cosines oscillating at various frequencies로 생각할 수 있다. 즉 자기공분산은 각 주기성분들을 이용해 표현할 수 있으며, 역으로 각 주기성분들도 자기공분산을 이용하여 나타낼 수 있다.
 
```

식 (\@ref(eq:periodrp))의 고정된 진동수 버전 $\omega_{0}$를 생각해보자.
$$x_{t}=U_{1}\cos (2\pi\omega_{0}t) + U_{2}\sin(2\pi\omega_{0}t).$$
그리고 $U_{1}$과 $U_{2}$를 평균이 0이고 분산이 $\sigma^{2}$이며 독립인 확률변수들이라고 하자. 위 식에서 한 사이클을 이루기 위해 필요한 시간 길이는 $1/\omega_{0}$다. 그러면 자기공분산 $\gamma(h)$은 다음과 같이

\begin{eqnarray*}
\gamma(h)&=&\sigma^{2}\cos (2\pi \omega_{0}h)=\frac{\sigma^{2}}{2}e^{-2\pi i \omega_{0}h}+\frac{\sigma^{2}}{2}e^{2\pi i \omega_{0}h}\\
&=&\int_{-1/2}^{1/2}e^{2\pi i \omega h }dF(\omega)
\end{eqnarray*}

리만-스틸체스 적분을 이용해 나타낼 수 있다고 한다. 여기서 $F(\omega)$는

$$
F(\omega) 
\begin{cases}
0 & \text{if $\omega < -\omega_{0}$}\\
\sigma^{2}/2 & \text{if $-\omega_{0} \leq \omega < \omega_{0}$}\\
\sigma^{2} & \text{if $\omega \geq \omega_{0}$}
\end{cases}
$$
이다. 여기서 $F(\omega)$는 이산확률변수의 누적분포함수처럼 행동하지만, $F(\infty)=\sigma^{2}=var(x_{t})\neq 1$이라는 점이 다르다. 비슷한 점에 착안하여 이 $F(\omega)$를 **스펙트럼 분포함수(spectral distribution function)**이라고 부른다.

만약 $x_{t}$가 자기공분산 $\gamma(h)=E[(x_{t+h}-\mu)(x_{t}-\mu)]$를 갖는 정상과정이라면 단조증가함수 $F(\omega)$가 유일하게 존재한다고 한다. 

이제 주기성분들의 시계열에 대한 기여도를 나타내는 **스펙트럼(spectrum)**을 정의해보자. 만약 자기공분산함수 $\gamma(h)$가 다음과 같이 절대값의 합이 유한(absolutely summable)
$$\sum_{h=-\infty}^{\infty}|\gamma(h)|<\infty$$
한 확률과정이라고 한다면 다음과 같이 
$$\gamma(h)=\int_{-1/2}^{1/2}e^{2\pi i \omega h }f(\omega)d\omega, h=0,\pm 1, \pm 2,\ldots$$
쓸 수 있고 $\gamma(h)$의 푸리에 변환(Fourier transform)이 존재하여 ($f(\omega)$의 역푸리에 변환)
$$f(\omega)=\sum_{h=-\infty}^{\infty}\gamma(h)e^{-2\pi i \omega h}$$
로 쓸 수 있다. 이 때 $f(\omega)$를 **스펙트럼(spectrum)**이라고 부른다. 이를 이용해 확률과정의 총분산(또는 total power)을 각 진동수별로 분해할 수 있다. 스펙트럼은 자기상관함수의 푸리에 변환이므로 자기상관함수와 일대일 관계에 있으며 다음의 성질을 가지고 있다.

1. $f(\omega)\geq 0$: 음의 값을 갖지 않는 연속 실수함수

2. $f(\omega)=f(\omega + 2\pi)$: 주기가 $2\pi$인 주기함수 ($f(\omega)=f(-\omega)$인 우함수이므로 일반적으로 $0\leq \omega \leq \pi$일 때만 고려한다.)

3. $f(\omega)$는 확률과정의 **분산분해(variance decomposition)**으로 해석할 수 있으며, $f(\omega)d\omega$는 $(\omega, \omega+d\omega)$에 속하는 진동수들을 갖는 성분들의 분산에 대한 기여도를 의미한다. 다시 말해 스펙트럼이 어느 영역의 진동수에서 큰 값을 갖는다는 것은 해당 진동수들의 분산에 대한 기여도가 크다는 것을 의미하며, **이 진동수에 해당되는 주기성분이 시계열의 구성하는 데 가장 중요한 역할을 한다는 것을 의미한다**.

4. 스펙트럼과 자기공분산함수는 쌍을 이루어 존재하기 때문에 동일한 정보를 제공하는 것이며, 어느 통계량이 더 유용한지는 사용하고자 하는 상황에 따라 다르다고 할 수 있다.

## 주기가 있는 시계열의 회귀분석(using regression to discover a periodic signal)

다음과 같은 모형
$$x_{t}=A\cos (2\pi\omega t + \phi) + w_{t}$$
을 생각해보자. $\omega=1/50, A=2,\phi=0.6\pi, \sigma_{w}=5$일 때 모형은
$$x_{t}=2\cos (2\pi t /50 + 0.6 \pi) + w_{t}$$
가 되며 그림으로 출력하면 다음과 같다.

```{r, fig.align='center', echo=FALSE, warning=FALSE, message=FALSE, results='hide', fig.cap = 'Cosine wave with period 50 points (top) with standard Gaussian noise (middle) and with heavy Gaussian noise (bottom).'}
cs = 2*cos(2*pi*(1:500)/50 + .6*pi)
w = rnorm(500,0,1)
par(mfrow=c(3,1), mar=c(3,2,2,1), cex.main=1.5)   # help(par) for info
plot.ts(cs, main = expression(x[t]==2*cos(2*pi*t/50+.6*pi)))
plot.ts(cs + w, main = expression(x[t]==2*cos(2*pi*t/50+.6*pi)+N(0,1)))
plot.ts(cs + 5*w, main = expression(x[t]==2*cos(2*pi*t/50+.6*pi)+N(0,25)))
```

진동수 $\omega=1/50$이 알려져 있다고 가정하자. 그러나 $A$와 $\phi$는 모르는 모수라고 가정하자. 삼각함수 공식에 의해
$$A\cos (2\pi \omega t + \phi)=\beta_{1}\cos (2\pi \omega t) + \beta_{2}\sin (2\pi\omega t)$$
이며 $\beta_{1}=A\cos(\phi), \beta_{2}=-A\sin(\phi)$이다. 따라서 이 모형은 intercept term을 넣지 않은 일반적인 회귀분석으로 적합할 수 있다.

## 스펙트럼의 추정(estimation of spectrum)

### 푸리에분석(Fourier analysis)

시계열이 관측되었을 때 이들을 진동수에서 정의된 주기성분들로 분해하는 방법을 **푸리에분석(Fourier analysis)**이라고 한다. 이를 통해 어느 진동수가 중요한 성분이지 따라서 어떤 주기가 시계열에서 중요한 역할을 하는지를 알아낼 수 있다.

### 피리오도그램(periodogram)

스펙트럼을 추정하는 방법을 이해하기 위해서는 **피리오도그램(periodogram)**에 대한 이해가 필요하다. 이 절의 서술은 [@Lim2013]을 참고하였다. 또 다른 참고자료로는 [@Shumway2010]이 있다.

다음과 같은 시계열 자료의 수열 $\{Y_{1}, \ldots, Y_{n}\}$을 관측한다고 하자. 그러면 **피리오도그램(periodogram)** $I_{n}(\omega)$는
$$I_{n}(\omega)=\frac{1}{n}| \sum_{i=1}^{n}Y_{i}e^{-it\omega}|^{2}$$
로 정의된다. 이 때 $\omega\in (0,\pi)$는 **진동수모수(frequency parameter)**이다. $\omega$가 푸리에 진동수($\omega=\frac{2\pi k}{n}, k\in\mathbb{Z}$)일 때 이 피리오도그램은
$$I_{n}(\omega)=\frac{n}{4}\| \tilde{\boldsymbol{\beta}}_{n}(\omega)\|^{2}$$
으로 표현할 수 있다고 한다[@Li2008]. 여기서 $\| \cdot \|$은 벡터의 $l_{2}$ 노름이며 $\tilde{\boldsymbol{\beta}}_{n}(\omega)$은 최소자승법
$$\tilde{\boldsymbol{\beta}}_{n}(\omega)=\text{arg}\min_{\boldsymbol{\beta}\in\mathbb{R}^{2}}\sum_{i=1}^{n}| Y_{i}-\mathbf{x}_{t}^{T}(\omega)\boldsymbol{\beta}|^{2}$$
의 해다. 그리고 이 때 $\mathbf{x}_{t}(\omega)=(\cos(\omega t), \sin (\omega t))^{T}$로 harmonic regressor다.

## 분위수 피리오도그램(quantile periodogram)

## R 예제(R-periodogram)

여기서는 R에서 피리오도그램을 그리는 방법에 대해 다뤄보겠다.

1. 직접 구현

다음 예제는 [@Shumway2010]에 있는 scaled periodogram을 구하는 예제이다.

2. 이미 구현된 패키지 안의 함수들을 이용하는 경우

여기서는 서울특별시 PM10의 1998년 1월부터 2014년 12월까지의 월별 시계열 자료를 이용해 피리오도그램을 그려보겠다.

```{r, fig.align='center', comment=">", fig.cap = 'Time series of Seoul PM10.'}
dataspec <- read.csv('~/Dropbox/Data/PM/MonthlyPMSeoul.csv', header=T)
dataspec <- dataspec[,-1]
dataspec <- t(dataspec)
time_index_month <- seq(from = as.POSIXct("1998-01-01"), to = as.POSIXct("2014-12-01"), by = "month")
dataspec <- xts(dataspec[,1], order.by=time_index_month)
plot(dataspec, type='o', ylim=c(0,150), xlab="Month", main="Monthly")
```

`TSA`, `kza`, `itsmr` 패키지를 이용한다. 같은 이름의 함수를 사용하기 때문에 실행할 때 주의해야 한다.

```{r, fig.align='center', comment=">", fig.cap = 'Periodogram (using R package TSA).'}
TSA::periodogram(dataspec, log='yes')
```

```{r, fig.align='center', comment=">", fig.cap = 'Periodogram (using R package kza).'}
plot(kza::periodogram(as.numeric(dataspec)), type='o')
```

```{r, fig.align='center', comment=">", fig.cap = 'Periodogram (using R package itsmr).'}
plot(itsmr::periodogram(dataspec))
```
