# 스펙트럼 분석 {#spectral}

이 절의 내용은 [@Shumway2010]를 참고하였다.

시간영역의 분석 방법이 자기상관함수 등을 이용해 시간에 따른 상관 정도를 분석하고 변수들 사이의 관계를 가장 잘 설명해 주는 모형을 찾는 데 반해, 진동수영역의 분석 방법은 시계열이 다양한 주기를 갖는 성분들(주로 싸인과 코싸인)의 선형결합으로 표현될 수 있다는 성질을 이용해 어떤 주기성분이 중요한 역할을 하는지 알아보는 데 초점을 둔다.

진동수영역의 분석에서는 자기공분산의 **푸리에변환(Fourier transform)**으로 정의되는 **스펙트럼(spectrum)**을 추정하여 각 진동수에 대응되는 주기성분들의 선형결합으로 시계열을 표현한다. 즉, 시계열이 긴 주기 또는 짧은 주기를 갖는지를 각 주기성분들의 기여도를 이용하여 설명 및 분석하는 데, 이 기여도를 자기공분산의 형태로 표현하는 것이 **스펙트럼분석(spectral analysis)**이다.

```{r, message=F, echo=F}
library(astsa)
library(xts)
library(quantspec)
library(TSA)
library(kza)
library(itsmr)
library(dismo)
source('~/Dropbox/R files/SeoulDataContest/Sources/Source.R', chdir = TRUE)
```

## 복소수값을 갖는 정상 시계열(complex-valued stationary time series)

이 부분만은 특별히 Dewei Wang의 시계열 분석 강의노트 내용을 따랐다. 따라서 표기가 다를 수 있다.

```{definition, name="복소수값을 갖는 정상 시계열"}
과정 $\{X_{t}\}$는 $E|X_{t}|^{2}<\infty$이고 $EX_{t}$는 $t$에 독립이며 $E(X_{t+h}\bar{X}_{t})$ 또한 $t$에 독립일 경우 **복소수값을 갖는 정상 시계열(complex-valued stationary process)**라고 부른다. 이것의 자기공분산 함수 $\gamma_{X}(\cdot)$은
$$\gamma_{X}(h)=E(X_{t+h}\bar{X}_{t})-E(X_{t+j})E(\bar{X}_{t})$$
이다.

```

복소수값을 갖는 정상 시계열의 자기공분산 함수또한 실수값을 갖는 정상시계열의 자기공분산함수와 비슷한 성질을 갖는다.

```{theorem, name="복소수값을 갖는 정상 시계열의 자기공분산 함수의 성질"}
복소수값을 갖는 정상 시계열의 자기공분산 함수의 기본 성질들은 다음과 같다.

1. $\gamma_{X}(0)\geq 0$
  
2. $|\gamma_{X}(h)|\leq \gamma_{X}(0), \forall h$
  
3. $\gamma_{X}(h) = \bar{\gamma_{X}(h)}, \forall h$
  
4. $\gamma_{X}$ is Hermitian and nonnegative 

```

## 순환 움직임과 주기성(cyclical behavior and periodicity)

다음과 같은 주기과정(periodic process)을 생각해보자.
$$x_{t}=A\cos(2\pi\omega t + \phi), \qquad{\text{for } t=0,\pm 1, \pm 2, \ldots,}$$
여기서

- $\omega$: **진동수 지수(frequency index)** (단위 시간 당 순환의 갯수, 일례로 $\omega=1/50$이면 50 포인트마다 한 번씩 주기가 돈다는 뜻이다)

- $A$: **진폭(amplitude)** (신호의 높이 결정)

- $\phi$: **위상(phase)** (코사인 함수의 시작 지점)

이다. 다음과 같은 삼각함수 공식 $\cos (\alpha \pm \beta)= \cos (\alpha) \cos (\beta) \mp \sin(\alpha)\sin(\beta)$을 이용하면 위 식은
\begin{equation}
x_{t}=U_{1}\cos(2\pi\omega t) + U_{2}\sin(2\pi\omega t)
(\#eq:periodrp)
\end{equation}
가 되며 $U_{1}=A\cos \phi$, $U_{2}=-\sin\phi$는 종종 정규분포를 따르는 확률변수로 취급한다. 그리고 이 때 $A=\sqrt{U_{1}^{2}+U_{2}^{2}}$, $\phi=\tan^{-1}(-U_{2}/U_{1})$이다. 이 사실로부터, $A$와 $\phi$가 독립인 확률변수면, $A^{2}\sim \chi_{2}^{2}$, $\phi \sim \text{Unif}(-\pi, \pi)$이며 $U_{1}$과 $U_{2}$는 독립인 표준 정규분포를 따른다.

만약 우리가 $U_{1}$, $U_{2}$를 평균 0, 분산 $\sigma^{2}$인 서로 관련이 없는 확률변수라고 두면 식 \@ref(eq:periodrp)에 있는 $x_{t}$는 평균이 $E(x_{t})=0$인 정상과정이 된다.

앞선 랜덤과정(random process)는 진동수 $\omega$를 모수로 하여 표현할 수 있다. $\omega=1$일 경우 이 시계열은 1 시간 단위 당 1 사이클을 갖게 된다. 일반적으로 어떤 주기를 결정하기 위해선 적어도 두 개의 관측점이 필요한다. 그래서 가장 관심이 있는 높은 주기는 1 점당 0.5 주기가 되는데 이를 **중첩 주파수(folding frequency)**라고 부른다. 그런데 높은 진동수는 낮은 진동수에서도 나타나는데 이를 **앨리어싱(aliasing)**이라고 한다.

이번엔 다양한 진동수와 진폭을 갖는 주기 수열들의 혼합으로 식 \@ref(eq:periodrp)를 일반화시켜보자.

\begin{equation}
x_{t}=\sum_{k=1}^{q}[U_{1l}\cos(2\pi\omega_{k} t) + U_{k2}\sin(2\pi\omega_{k} t)].
(\#eq:periodrpg)
\end{equation}

이때 $U_{k1},U_{k2},\ldots, k=1,\ldots, q$는 평균이 0이고 분산이 $\sigma_{k}^{2}$인 독립인 확률변수이고 $\omega_{k}$는 서로 다른 주파수를 나타낸다. 식 \@ref(eq:periodrpg)는 과정을 분산이 $\sigma_{k}^{2}$, 주파수가 $\omega_{k}$인 독립 성분들의 합으로 나타내는 것이다. 이때 이 과정의 공분산은 다음과 같이 표현할 수 있다고 한다.

\begin{equation}
\gamma_{x}(h)=\sum_{k=1}^{q}\sigma_{k}^{2}\cos(2\pi \omega_{k}h).
(\#eq:periodrpautocov)
\end{equation}

이 표현으로부터 공분산함수는 주기성분들에 분산 $\sigma_{k}^{2}$에 비례하는 가중치의 합으로 표현됨을 알 수 있다. 따라서, $x_{t}$가 평균이 0이고 분산이

\begin{equation}
\gamma_{x}(0)=\text{var}(x_{t})=\sum_{k=1}^{q}\sigma_{k}^{2}
(\#eq:periodrpvar)
\end{equation}

인 정상과정이라면 이 분산은 각 성분들의 분산의 합임을 알 수 있다.

가장 단순한 경우로, 우리가 만약 $U_{k1}=a_{k}$, $U_{k2}=b_{k}, k=1,\ldots, q$를 관찰했다고 하자. 그러면 $k$번쨰 분산 $\sigma_{k}^{2}$ (또는 $\text{var}(x_{t})$)의 추정은 표본분산 $S_{k}^{2}=a_{k}^{2}+b_{k}^{2}$을 이용해 할 수 있을 것이다. 더 나아가 우리가 $x_{t}$의 총 분산, 즉 $\gamma_{x}(0)$은 다음과 같이 표본분산들의 합으로 추정할 수 있을 것이다.

\begin{equation}
\hat{\gamma}_{x}(0)=\text{var}(x_{t})=\sum_{k=1}^{q}(a_{k}^{2}+b_{k}^{2}).
(\#eq:periodrpvarest)
\end{equation}

```{r, fig.align='center', echo=FALSE, warning=FALSE, message=FALSE, results='hide', fig.cap = 'Periodic components and their sums.'}
x1 = 2*cos(2*pi*1:100*6/100) + 3*sin(2*pi*1:100*6/100)
x2 = 4*cos(2*pi*1:100*10/100) + 5*sin(2*pi*1:100*10/100)
x3 = 6*cos(2*pi*1:100*40/100) + 7*sin(2*pi*1:100*40/100)
x = x1 + x2 + x3
par(mfrow=c(2,2))
plot.ts(x1, ylim=c(-10,10), main=expression(omega==6/100~~~A^2==13))
plot.ts(x2, ylim=c(-10,10), main=expression(omega==10/100~~~A^2==41))
plot.ts(x3, ylim=c(-10,10), main=expression(omega==40/100~~~A^2==85))
plot.ts(x, ylim=c(-16,16), main="sum")
```

다음 예제는 식 \@ref(eq:periodrpg)에서 $q=3$일때의 예제다. 

```{example, name="주기 시계열"}
$t=1,\ldots,100$까지 다음의 수열들을 생성해보자.
$$x_{t1}=2\cos (2\pi t 6/100) +3\sin (2\pi t 6 / 100)$$
$$x_{t2}=4\cos (2\pi t 10/100) +5\sin (2\pi t 10 / 100)$$
$$x_{t3}=6\cos (2\pi t 40/100) +7\sin (2\pi t 40 / 100)$$
이들의 시계열들은 위 그림에 나타나있다. $x_{t1}$의 진폭은 $2^{2}+3^{2}=13$이다. 따라서 $x_{t1}$의 최대, 최소값은 $\pm \sqrt{13}=\pm 3.61$이다.
마지막으로
$$x_{t}=x_{t1}+x_{t2}+x_{t3}$$
을 고려해본다. 이것의 그림은 위 그림의 오른쪽 아래에 있다. 스펙트럼 분석의 역할은 이렇게 섞여있는 주기 성분들을 분류하고 그들의 상대적 기여도를 계산하는 것이다.

Autocovariance function \@ref(eq:periodrpautocov)를 따라 식 \@ref(eq:periodrpg)에 주어진 모형의 population을 만들어낼 수 있다. 앞으로는 자료 $x_{1},\ldots , x_{n}$이 주어졌을 때 실제로 식 \@ref(eq:periodrpvar)를 어떻게 추정할 수 있는가에 대해 살펴볼 것이다.

```

```{r, fig.align='center', echo=FALSE, warning=FALSE, message=FALSE, results='hide', fig.cap = 'Periodogram of the above data.'}
P = abs(2*fft(x)/100)^2; Fr = 0:99/100
plot(Fr, P, type="o", xlab="frequency", ylab="periodogram")
```

앞선 예제의 피리오도그램을 계산해보자. 참고로 scaled periodogram은 다음과 같이 계산된다.

```{example, name="추정과 피리오도그램"}
어떤 시계열의 표본 $x_{1},\ldots, x_{n}$ ($n$은 홀수)이 있다고 하자. 그러면 우리는 다음과 같이 **정확하게** 쓸 수 있을 것이다.

```

## 스펙트럼 밀도(spetral density)

**스펙트럼 밀도(spectral density)**는 기초적인 frequency domain tool 중 하나다. 스펙트럼 표현 정리(spectral representation theorem)은 정상시계열을 주기성분들로 분해하는 것에 대한 이론적 근거를 제공한다.

```{definition, name="자기공분산함수의 스펙트럼 표현"}
만약 $\{x_{t} \}$가 정상시계열이고 자기공분산 $\gamma(h)=\text{cov}(x_{t+h},x_{t})$를 갖는다면 **스펙트럼 분포(spectral distribution)**이라 불리는 유일한 단조증가 함수가 존재해 $F(-\infty)=F(-1/2)=0$이고 $F(\infty)=F(1/2)=\gamma(0)$이며

\begin{equation}
\gamma(h)=\int_{-1/2}^{1/2}e^{2\pi i \omega h}dF(\omega)
(\#eq:spectraldistnfct)
\end{equation}

이다.

```

자기공분산함수가 absolutely summable일 경우 스펙트럼 분포함수는 absolutely continuous하며 $dF(\omega)=f(\omega)d\omega$이고 식 \@ref(eq:spectraldistnfct)는 스펙트럼 밀도(spectral density)를 유도한다.

```{definition, name="스펙트럼 밀도"}
자기공분산함수 $\gamma(h)$가 정상과정이며
\begin{equation}
\sum_{h=-\infty}^{\infty}|\gamma(h)|<\infty
(\#eq:abssummablecond)
\end{equation}
  
를 만족한다고 하면 자기공분산함수는 다음과 같은 표현

\begin{equation}
\gamma(h)=\int_{-1/2}^{1/2}e^{2\pi i \omega h}f(\omega)d\omega, h=0,\pm 1,\pm 2,\ldots
(\#eq:acfrepresentation)
\end{equation}

을 갖고, **스펙트럼 밀도(spetral density)**는 그것의 역변환
  
\begin{equation}
f(\omega)=\sum_{h=-\infty}^{\infty}\gamma(h)e^{-2\pi i \omega h}, -1/2 \leq \omega \leq 1/2
(\#eq:spectraldensityrepresentation)
\end{equation}

으로 정의한다.

```

스펙트럼 밀도는 확률밀도처럼 $\gamma(h)$가 non-negative definite이므로
$$f(\omega) \geq 0, \qquad{\forall\omega}$$
을 만족한다. 또한 정의로부터
$$f(\omega)=-f(\omega)$$
이며 이는 스펙트럼 밀도함수가 우함수임을 보여준다. 이런 우함수 성질 덕분에 우리는 보통 $0<\omega \leq 1/2$인 $\omega$에 대해서만 $f(\omega)$를 그리게 된다. 더 나아가 식 \@ref(eq:acfrepresentation)에 $h=0$을 넣으면 다음을 얻을 수 있다.
$$\gamma(0)=\text{var}(x_{t})=\int_{-\frac{1}{2}}^{\frac{1}{2}}f(\omega)d\omega.$$
이 말인 즉슨 총분산은 모든 주파수에서의 스펙트럼 분포의 적분 형태로 나타낼 수 있다는 것이다. 이제 자기공분산과 스펙트럼 분포가 같은 정보를 갖고 있다는 것이 분명해졌다. 그러나 그 정보는 다른 형태로 표현된다. 자기공분산 함수는 정보를 lag로 표현하고, 스펙트럼 분포에서는 같은 정보를 cycle을 이용해 표현한다.

또 한가지 중요한 사실은 식 \@ref(eq:acfrepresentation)의 자기공분산 함수 $\gamma(h)$와 식 \@ref(eq:spectraldensityrepresentation)의 스펙트럼 밀도는 푸리에 변환의 짝이라는 것이다. 이것은 두 개의 스펙트럼 분포 $f(\omega),g(\omega)$가 존재해
$$\gamma_{f}(h)=\int_{-\frac{1}{2}}^{\frac{1}{2}}f(\omega)e^{2\pi i\omega h}d\omega = \int_{-\frac{1}{2}}^{\frac{1}{2}}g(\omega)e^{2\pi i\omega h}d\omega =\gamma_{g}(h), \qquad{\forall 0,\pm1, \pm2,\ldots}$$
을 만족하면
$$f(\omega)=g(\omega)$$
라는 것이다.

마지막으로 식 \@ref(eq:abssummablecond)의 absolutely summable condition 식 \@ref(eq:periodrpautocov)로 만족되어지지 않는다. 그러나 ARMA 모형에 대해서는 만족된다.

```{example, name="백색잡음의 스펙트럼"}
가장 쉬운 예제로 분산이 $\sigma_{w}^{2}$인 uncorrelated 확률변수 $w_{t}$의 수열의 이론적인 power spectrum을 구해볼 수 있다. 이러한 경우의 자기공분산함수는

$$
\gamma_{w}(h)=
\begin{cases}
\sigma_{w}^{2}, & h\neq 0\\
0, & h=0
\end{cases}
$$

이므로 식 \@ref(eq:spectraldensityrepresentation)로부터
$$f_{w}(\omega)=\sigma_{w}^{2}, \qquad{-0.5\leq \omega \leq 0.5}$$
를 얻을 수 있다. 즉 백색잡음에서는 모든 진동수들의 기여도가 같다.

```

선형과정은 가장 기본적인 과정이므로, 이런 과정의 스펙트럼을 조사하는 것은 의미있는 일이다. 일반적으로, 선형 필터는 투입된 시계열 $x_{t}$를 변환하기 위해 특정화된 계수들의 집합 $a_{j}, j=0, \pm 1, \pm 2, \ldots, $을 사용하여 다음의 결과물

\begin{equation}
y_{t} =\sum_{j=-\infty}^{\infty}a_{j}x_{t-j}, \qquad{\sum_{j=-\infty}^{\infty}}|a_{j}|<\infty
(\#eq:spectrumconvolution)
\end{equation}

$y_{t}$를 만들어 낸다. 식 \@ref(eq:spectrumconvolution)은 통계학에서 **합성곱(convolution)**이라고 부른다. 계수들 $a_{j}$은 **impulse response function**이라고 부르며, 이것들의 푸리에 변환

\begin{equation}
A(\omega) = \sum_{j=-\infty}^{\infty}a_{j}e^{-2\pi i \omega j}.
(\#eq:IRFFourier)
\end{equation}

을 **주파수 반응함수(frequency response function)**이라고 부른다. 만약 식 \@ref(eq:spectrumconvolution)에서 $x_{t}$가 스펙트럼 밀도 $f_{x}(\omega)$를 갖는다고 할 때, 다음의 성질을 얻는다.

```{proposition, name="Output Spectrum of a Filtered Stationary Series"}
만약 식 \@ref(eq:spectrumconvolution)에서 $x_{t}$가 스펙트럼 밀도 $f_{x}(\omega)$를 갖는다고 할 때 filtered output $y_{t}$ 의 스펙트럼 $f_{y}(\omega)$는 투입값 $x_{t}$의 스펙트럼과
$$f_{y}(\omega) = |A(\omega)|^{2}f_{x}(\omega)$$
의 관계를 갖는다.

```

앞선 성질을 ARMA 과정에 적용하면 다음을 얻는다.

```{proposition, name="ARMA의 스펙트럼 밀도"}
만약 $x_{t}$가 ARMA$(p,q)$를 따르고 $\phi(B)x_{t} = \theta(B)w_{t}$라면, 그것의 스펙트럼 밀도는
$$f_{x}(\omega) = \sigma_{\omega}^{2} \frac{|\theta (e^{-2\pi i \omega})|^{2} }{| \phi(e^{-2\pi i\omega})  |^{2} }$$
이다. 이 떄 $\phi(z)= 1-\sum_{k=1}^{p} \phi_{k}z^{k}$이고 $\theta(z) = 1_ \sum_{k=1}^{q} \theta_{k}z^{k}$이다.

```

스펙트럼을 이용해 확률과정의 총분산(또는 total power)을 각 진동수별로 분해할 수 있다. 스펙트럼은 자기상관함수의 푸리에 변환이므로 자기상관함수와 일대일 관계에 있으며 다음의 성질을 가지고 있다.

1. $f(\omega)\geq 0$: 음의 값을 갖지 않는 연속 실수함수

2. $f(\omega)=f(\omega + 2\pi)$: 주기가 $2\pi$인 주기함수 ($f(\omega)=f(-\omega)$인 우함수이므로 일반적으로 $0\leq \omega \leq \pi$일 때만 고려한다.)

3. $f(\omega)$는 확률과정의 **분산분해(variance decomposition)**으로 해석할 수 있으며, $f(\omega)d\omega$는 $(\omega, \omega+d\omega)$에 속하는 진동수들을 갖는 성분들의 분산에 대한 기여도를 의미한다. 다시 말해 스펙트럼이 어느 영역의 진동수에서 큰 값을 갖는다는 것은 해당 진동수들의 분산에 대한 기여도가 크다는 것을 의미하며, **이 진동수에 해당되는 주기성분이 시계열의 구성하는 데 가장 중요한 역할을 한다는 것을 의미한다**.

4. 스펙트럼과 자기공분산함수는 쌍을 이루어 존재하기 때문에 동일한 정보를 제공하는 것이다. 다만 자기공분산함수는 정보를 lag를 이용해 제공하고, 스펙트럼 밀도는 주기를 이용해 정보를 제공한다는 차이점이 있다. 어느 통계량이 더 유용한지는 사용하고자 하는 상황에 따라 다르다고 할 수 있다.

## 피리오도그램과 이산 푸리에 변환(periodogram and discrete Fourier transform)

```{definition, name="이산 푸리에 변환"}
자료 $x_{1},\ldots, x_{n}$이 주어졌을 때, **이산 푸리에 변환(discrete Fourier transform, DFT)**은
$$d(\omega_{j})=\frac{1}{\sqrt{2}}\sum_{t=1}^{n}x_{t}e^{-2\pi i \omega_{j}t}, j=0,1,\ldots, n-1$$
이며 이 때 **도수(빈도, frequency)** $\omega = j/n$는 **근본빈도(fundamental frequencies)** 또는 **푸리에(Fourier)**라고 부른다.

```

때때로 이산 푸리에 변환의 역버전을 생각하는 것이 편리할 때도 있다.

```{definition, name="이산 푸리에 변환의 역버전"}
$$x_{t}=\frac{1}{\sqrt{2}}\sum_{j=0}^{n-1}d(\omega_{j})e^{2\pi i \omega_{j}t}, t=1,\ldots, n.$$

```

피리오도그램은 DFT의 squared modulus다.

```{definition, name="피리오도그램"}
$$I(\omega_{j})=|d(\omega_{j})|^{2}, j=0,1,2,\ldots,n-1.$$

```

$I(0)=n\bar{x}^{2}$이다. 

## 선형 필터들(linear filters)

## 주기가 있는 시계열의 회귀분석(using regression to discover a periodic signal)

다음과 같은 모형
$$x_{t}=A\cos (2\pi\omega t + \phi) + w_{t}$$
을 생각해보자. $\omega=1/50, A=2,\phi=0.6\pi, \sigma_{w}=5$일 때 모형은
$$x_{t}=2\cos (2\pi t /50 + 0.6 \pi) + w_{t}$$
가 되며 그림으로 출력하면 다음과 같다.

```{r, fig.align='center', echo=FALSE, warning=FALSE, message=FALSE, results='hide', fig.cap = 'Cosine wave with period 50 points (top) with standard Gaussian noise (middle) and with heavy Gaussian noise (bottom).'}
cs = 2*cos(2*pi*(1:500)/50 + .6*pi)
w = rnorm(500,0,1)
par(mfrow=c(3,1), mar=c(3,2,2,1), cex.main=1.5)   # help(par) for info
plot.ts(cs, main = expression(x[t]==2*cos(2*pi*t/50+.6*pi)))
plot.ts(cs + w, main = expression(x[t]==2*cos(2*pi*t/50+.6*pi)+N(0,1)))
plot.ts(cs + 5*w, main = expression(x[t]==2*cos(2*pi*t/50+.6*pi)+N(0,25)))
```

진동수 $\omega=1/50$이 알려져 있다고 가정하자. 그러나 $A$와 $\phi$는 모르는 모수라고 가정하자. 삼각함수 공식에 의해
$$A\cos (2\pi \omega t + \phi)=\beta_{1}\cos (2\pi \omega t) + \beta_{2}\sin (2\pi\omega t)$$
이며 $\beta_{1}=A\cos(\phi), \beta_{2}=-A\sin(\phi)$이다. 따라서 이 모형은 intercept term을 넣지 않은 일반적인 회귀분석으로 적합할 수 있다.

## 분위수 피리오도그램(quantile periodogram)

분위 회귀분석에 숨어있는 가정은 시계열 $Y_{t}$의  $\alpha$-분위수가 regressor와 선형 관계를 갖는다는 것이다. 즉 어떤 $\boldsymbol{\beta}_{0}\neq\mathbf{0}$에 대해 $\lambda_{t}=\mathbf{x}_{t}^{T}\boldsymbol{\beta}_{0}$이 성립한다는 것이다. **분위수 피리오도그램(quantile periodogram)**에서는 분위수가 숨계진 주기를 포함하고 있는 상황에 관심이 있는 것이다.

## 복합 분위수 피리오도그램(composite quantile periodogram)

### 스펙트럼의 추정: 피리오도그램(estimation of spectrum)

#### 푸리에분석(Fourier analysis)

시계열이 관측되었을 때 이들을 진동수에서 정의된 주기성분들로 분해하는 방법을 **푸리에분석(Fourier analysis)**이라고 한다. 이를 통해 어느 진동수가 중요한 성분이지 따라서 어떤 주기가 시계열에서 중요한 역할을 하는지를 알아낼 수 있다.

#### 피리오도그램(periodogram)

스펙트럼을 추정하는 방법을 이해하기 위해서는 **피리오도그램(periodogram)**에 대한 이해가 필요하다. 이 절의 서술은 [@Lim2013]을 참고하였다. 또 다른 참고자료로는 [@Shumway2010]이 있다.

다음과 같은 시계열 자료의 수열 $\{Y_{1}, \ldots, Y_{n}\}$을 관측한다고 하자. 그러면 **피리오도그램(periodogram)** $I_{n}(\omega)$는
$$I_{n}(\omega)=\frac{1}{n}| \sum_{i=1}^{n}Y_{i}e^{-it\omega}|^{2}$$
로 정의된다. 이 때 $\omega\in (0,\pi)$는 **진동수모수(frequency parameter)**이다. $\omega$가 푸리에 진동수($\omega=\frac{2\pi k}{n}, k\in\mathbb{Z}$)일 때 이 피리오도그램은
$$I_{n}(\omega)=\frac{n}{4}\| \tilde{\boldsymbol{\beta}}_{n}(\omega)\|^{2}$$
으로 표현할 수 있다고 한다[@Li2008]. 여기서 $\| \cdot \|$은 벡터의 $l_{2}$ 노름이며 $\tilde{\boldsymbol{\beta}}_{n}(\omega)$은 최소자승법
$$\tilde{\boldsymbol{\beta}}_{n}(\omega)=\text{arg}\min_{\boldsymbol{\beta}\in\mathbb{R}^{2}}\sum_{i=1}^{n}| Y_{i}-\mathbf{x}_{t}^{T}(\omega)\boldsymbol{\beta}|^{2}$$
의 해다. 그리고 이 때 $\mathbf{x}_{t}(\omega)=(\cos(\omega t), \sin (\omega t))^{T}$로 harmonic regressor다.


## R 예제(R-periodogram)

여기서는 R에서 피리오도그램을 그리는 방법에 대해 다뤄보겠다.

1. 직접 구현

다음 예제는 [@Shumway2010]에 있는 scaled periodogram을 구하는 예제이다.

2. 이미 구현된 패키지 안의 함수들을 이용하는 경우

여기서는 서울특별시 PM10의 1998년 1월부터 2014년 12월까지의 월별 시계열 자료를 이용해 피리오도그램을 그려보겠다.

```{r, fig.align='center', comment=">", fig.cap = 'Time series of Seoul PM10.'}
dataspec <- read.csv('~/Dropbox/Data/PM/MonthlyPMSeoul.csv', header=T)
dataspec <- dataspec[,-1]
dataspec <- t(dataspec)
time_index_month <- seq(from = as.POSIXct("1998-01-01"), to = as.POSIXct("2014-12-01"), by = "month")
dataspec <- xts(dataspec[,1], order.by=time_index_month)
plot(dataspec, type='o', ylim=c(0,150), xlab="Month", main="Monthly")
```

`TSA`, `kza`, `itsmr` 패키지를 이용한다. 같은 이름의 함수를 사용하기 때문에 실행할 때 주의해야 한다.

```{r, fig.align='center', comment=">", fig.cap = 'Periodogram (using R package TSA).'}
TSA::periodogram(dataspec, log='yes')
```

```{r, fig.align='center', comment=">", fig.cap = 'Periodogram (using R package kza).'}
plot(kza::periodogram(as.numeric(dataspec)), type='o')
```

```{r, fig.align='center', comment=">", fig.cap = 'Periodogram (using R package itsmr).'}
plot(itsmr::periodogram(dataspec))
```
