# (PART) Spatial Statistics {-}

# 공간통계학 {#spatial}

이 장에서는 공간통계학과 관련된 내용을 다룬다. 주된 내용은 2015년 공간통계학 특강 수업 내용이다. 지도 그리기와 같은 작업을 R로 하는데 [다음 튜토리얼](https://pakillo.github.io/R-GIS-tutorial/) 을 이용하면 좋을 것이다.

## 공간자료의 종류(classes of spatial data)

결과적으로 공간 자료의 종류는 크게 세 가지로 나눌 수 있다.

- 연속자료(continuous data; 이것을 다루는 분야가 geostatistics)

- 이산자료(discrete data, lattice data, areal data)

- 점 패턴 데이터(point pattern data)

1. Elevation data

Davis (1972)는 `geoR`이라는 R 패키지를 만들었다.

```{r, message=FALSE, echo=F, fig.align='center'}
library("geoR")
```

이 안에 있는 자료 `elevation`은 52개 지역의 표면 높이(surface elevation)를 측정한 자료이다. 기본 distance unit은 50 feet이며, 높이의 기본 distance unit은 10 feet이다.

```{r, echo=F, fig.align='center'}
data(elevation)
plot(elevation)
```

이러한 자료를 `plot`하기 위해서는 `geodata`로 바꿔줘야 한다.

2. Rongelape Island data

Diggle et al. (1998)이 만든 R `geoRglm` 패키지의 롱겔라프 환초 자료(Rongelape Island data, `rongelap`)은 1954년 미국이 수소탄 실험을 한 곳의 방사능을 측정한 자료이다. 이 자료는 공간 이산 자료(spatial discrete data)의 예이다.

```{r, message=FALSE, echo=F, fig.align='center'}
require("geoRglm")
```

```{r, echo=F, fig.align='center'}
par(mfrow=c(1,3))
if(require(geoRglm)){
    data(rongelap)
    points(rongelap, bor=borders)
    ## zooming the western area
        rongwest <- subarea(rongelap, xlim=c(-6300, -4800))
        points(rongwest, bor=borders)
        ## now zooming in the same plot
            points(rongelap, bor=borders)
        rongwest.z <- zoom.coords(rongwest, xzoom=3, xoff=2000, yoff=3000)
        points(rongwest.z, bor=borders, add=TRUE)
        rect.coords(rongwest$sub, quiet=TRUE)
        rect.coords(rongwest.z$sub, quiet=TRUE)
        }
```

이 자료는 다른 자료들과 달리 sampling design이 되어있는 자료이다. 즉 자료를 200m마다 하나씩 일정하게 뽑은 것이다. 추가로 4개의 지역에 대해서는 50m마다 subsampling을 하였다. 200m마다 측정한 자료로는 200m보다 작은 variation을 구할 수 없다. 그래서 microscale variation을 보기 위해 추가로 subsampling을 한 것이다.

3. Scottish lip cancer data

다음 자료는 1975-1980 동안 스코틀랜드 지역 남성의 lip cancer case 숫자를 county별로 센 `scotland` 자료이다. 이 자료는 `SpatialEpi` 패키지에 있다. 이 자료는 spatial dependency가 clear해서 많이 쓰인다고 한다.

```{r, message=FALSE, echo=F, fig.align='center'}
library("SpatialEpi")
```

```{r, echo=F, fig.align='center'}
data("scotland")
data <- scotland$data
scotland.map <- scotland$spatial.polygon
SMR <- data$cases/data$expected
mapvariable(SMR,scotland.map)
```

이 자료는 앞 자료들과 달리 point 자료가 아닌 지역별 자료이다. 이런 자료를 공간 집적 자료(areal aggregation data)라고 한다. 이런 경우의 자료 분석은 first neighbor, second neighbor에 어떤 자료가 있는지 살펴보는 것을 많이 한다.

4. Inventory data of the Zurichberg Forest, Switzerland

이 자료는 `spBayes`에 있는 취리히 숲 자재 자료(Zurichberg forest inventory data, `Zurich.dat`)이다. 이 자료의 특징은 숲이 어디 생길지 모르기 때문에 위치 자체가 random이 된다는 것이다. 앞선 자료들의 위치가 고정되어 있었던 것과는 다른 상황이다. 나무의 size를 잴 때에는 사람 가슴 정도 높이의 trunk를 잰다고 한다.

```{r, message=FALSE, echo=F, fig.align='center'}
library("spBayes")
```

```{r, echo=F, fig.align='center'}
data("Zurich.dat")
coords <- Zurich.dat[,c("X_TREE", "Y_TREE")]
spp.name <- c("beech","maple","ash","other broadleaves", "spruce","silver fir", "larch", "other coniferous")
spp.col <- c("yellow","red","orange","pink", "green","dark green","black","gray")
plot(coords, col=spp.col[Zurich.dat$SPP+1], pch=19, cex=0.5, ylab="Northing", xlab="Easting")
legend("bottomleft", pch=19, legend=spp.name, col=spp.col, bty="n")
```

산림학에서의 관심사는 나무와 나무 사이의 상호작용(interaction)이 있는지 보는 것이다. 나무의 종류에 따라 같이 자랄 수도 있고, 또는 한 나무만 살아남을 수도 있는데 이러한 현상에 관심을 갖는 것이다.

Location 자체가 random인 자료들은 point process로 모델링한다. 여기서
$$\mathbf{x}=(x_{1}, \cdots , x_{n})$$
이라고 하면 $\mathbf{x}$와 $n$이 모두 random이다.

또 mark라고 추가정보가 들어올 수도 있다고 한다.
$$M|\mathbf{x}=(m_{x_{1}}, \cdots , m_{x_{n}}).$$
