# (PART) Spatial Point Processes {-}

# 공간점과정 {#pointpattern}

이 절에서는 **공간점과정(spatial point process)**에 대한 소개를 한다. 공간점과정은 1차원(주로 시계열 상의 자료) 및 3차원(지구상의 태풍, 화산 자료)에서도 고려 가능하나 주로 다루는 차원은 2차원이다.

## 공간점패턴 자료의 예(examples of spatial point patterns)

**공간점패턴(spatial point patterns)** 자료란 어떤 관찰값 또는 사건의 관찰지역 내의 장소들을 모아놓은 자료라고 볼 수 있다. 주된 예로는 나무의 위치, 동물의 거주지역, 범죄 장소, 은하의 위치 등을 들 수 있다.

다음은 공간점패턴 자료의 예들이다. 이 자료들은 R 패키지 `spatstat`에 있다.

```{r, message=FALSE, echo=F, fig.align='center'}
library(spatstat)
```

1. Japanese pine trees data

일본소나무자료는 Numata (1961)가 모은 자료로 `spatstat`에서 `japanesepine`이라는 이름으로 들어있다. 공간점자료를 받았을 때 처음 할 일은 이 자료가 어떤 패턴을 가지고 있는지 확인해 보는 것이다. 그림을 그려 본 결과 이 자료는 특별한 패턴이 보이지 않으며 완비 무작위성을 띤다고 볼 수 있다.

```{r, echo=F, fig.align='center'}
plot(japanesepines)
```

2. Califonia Redwoods

레드우드는 세계에서 제일 키가 큰 나무 종류 중 하나라고 한다. 이 자료는 Ripley (1977)이 62그루의 캘리포니아 레드우드 모종(seeding)과 묘목(sapling)의 위치를 모아놓은 자료이다. `redwood`라는 이름으로 들어있다. 묘목 사이에 군집(cluster)이 형성되어 있음을 확인할 수 있다.

```{r, echo=F, fig.align='center'}
plot(redwood)
```

3. Biological cells

Crick and Ripley (1977)은 광학현미경으로 관찰한 42개의 생물학적 세포의 중심들을 자료로 만들었다. `cell`라는 이름에 들어있다. 이 자료의 특징은 세포의 크기 때문에 모든 점들이 일정 거리 이상 떨어져 분포하고 있다는 것이다.

```{r, echo=F, fig.align='center'}
plot(cells)
```

4. Amacrine cells

Diggle (1986)은 토끼의 망막에 있는 94개의 무축삭 세포(Amacrine cell) 자료를 분석했다. 이 세포들 중 152개는 빛이 들어오면 뇌에 정보를 전송하고 나머지들은 정보를 전송하지 않는다고 한다. `amacrine`이라는 이름으로 들어있다.

```{r, echo=F, fig.align='center'}
plot(amacrine)
```

여기서는 각자의 특징이 있는지, 두 그룹 사이에 관련성이 있는지에 대해 분석하게 된다.

마지막으로 marked point pocess라는 것도 있는데 이것은 점에 추가로 정보가 붙어있는 자료들을 의미한다. 무축삭 세포 자료가 이에 해당될 것이다.
