# (PART) Quantile Regression and FDA {-}

# 분위수 회귀분석 {#qr}

모스텔러와 튜키는 다음과 같이 말했다.

"회귀곡선은 $x$의 집합에 대응되는 분포의 평균에 대한 좋은 요약정보를 제공한다. 우리는 x의 집합에 대해 좀 더 정확한 정보를 제공하기 위해 평균 뿐 아니라 다양한 분위수에 대응되는 회귀곡선을 그려야 한다. 평균이 분포에 대해 불완전한 정보를 제공하는 것처럼, 회귀곡선 또한 분포들의 집합에 대해 불완전한 정보를 제공한다."

분위수 회귀분석은 극단값 이론에 기반하는 것은 아니지만, 분위수를 조절함으로써 극단값 모델링을 할 수 있다. 이 장의 표기는 Roger Koenker의 강의노트를 따른다.

## 분위수 (quantile)

```{definition, name="분위수"}
실수값을 갖는 확률변수 $X$가 분포함수 $F$를 따른다고 할 때, $X$의 $\tau$번째 **분위수(quantile)**는
$$Q_{X}(\tau)=F_{X}^{-1}(\tau)=\inf\{x|F(x)\geq \tau\}$$
로 정의된다.

```

```{r , fig.align='center', comment=">", echo=F, fig.cap="Cummulative distribution function (left) and corresponding quantile plot (right)."}
par(mfrow=c(1,2))
x<- seq(0,3,length = 100)
plot(x, plnorm(x,0, 0.25), type ="l", xlab="x", ylab="F(x)")
segments(x0=qlnorm(0.4,0,0.25), y0=0, x1=qlnorm(0.4,0,0.25), y1=0.4, col="red")
segments(x0=0, y0=0.4, x1=qlnorm(0.4,0,0.25), y1=0.4, col="red")
tau <- c(0, 0.00000005, seq(0,1,length=100)[-c(1,100)], 0.99999995, 1)
plot(tau, qlnorm(tau, 0, 0.25), type='l', ylim=c(0,3), xlab=expression(tau), ylab=expression(paste("Q(", tau, ")")))
segments(x0=0.4, y0=0, x1=0.4, y1=qlnorm(0.4,0,0.25), col="red")
segments(x0=0, y0=qlnorm(0.4,0,0.25), x1=0.4, y1=qlnorm(0.4,0,0.25), col="red")
```

참고로 $Q_{X}(\tau)$는 감소하지 않는 함수이다. 즉
$$Q_{X}(\tau_{1}) \leq Q_{X}(\tau_{2}) \qquad{ \text{for } \tau_{1} < \tau_{2}}$$
이다.

```{definition, name="조건부 분위수"}
$Y$를 반응변수, $\mathbf{X}$를 $p$차원 예측변수라고 하자. 이 때 $\mathbf{X}=\mathbf{x}$로 주어졌을 때 $Y$의 조건부 누적분포함수는 $F_{Y}(y|\mathbf{X}=\mathbf{x})=P(Y\leq y|\mathbf{X}=\mathbf{x})$라고 하자. 이 때 $Y$의 $\tau$**번째 조건부 분위수 (**$\tau$**-th conditional quantile)**는
$$Q_{\tau}(Y|\mathbf{X}=\mathbf{x})=\inf\{y:F_{Y}(y|\mathbf{x})\geq \tau\}$$
로 정의된다.

```

##분위수 회귀분석의 기초(basics of quantile regression)

### 선형 분위수 회귀분석(linear quantile regression)

분위수 회귀분석에서의 **손실함수(loss function)** $\rho_{\tau}(u)$를 다음과 같이 정의하자.
$$\rho_{\tau}(u)=u(\tau -I(u<0)).$$

최소자승법으로 해를 구하는 일반적인 (평균에 관한) 회귀분석 모형을 생각해보자.
$$Y=\mathbf{X}^{T}\boldsymbol{\beta}+U, E(U)=0.$$
이 때
$$E(Y|\mathbf{X}=\mathbf{x})=\mathbf{x}^{T}\boldsymbol{\beta}$$
이며 $\boldsymbol{\beta}$는 $\mathbf{x}$의 주변 변화에 의한 $Y$의 평균의 주변 변화를 측정하는 역할을 한다.

이와 비슷하게 **선형 분위수 회귀분석 모형(linear quantile regression model)**은
$$Q_{\tau}(Y|\mathbf{x})=\mathbf{x}^{T}\boldsymbol{\beta}(\tau), \qquad{0<\tau <1}$$
이며 여기서 $\boldsymbol{\beta}(\tau)=(\beta_{1}(\tau),\ldots , \beta_{p}(\tau))^{T}$는 $\tau$에 관련있는 **분위수 계수(quantile coefficient)**이다.

이 때 $\mathbf{x}$의 첫 번째 원소가 절편에 대응된다고 하면
$$Q_{\tau}(Y|\mathbf{x})=\beta_{1}(\tau)+x_{2}\beta_{2}(\tau)+\ldots +x_{p}\beta_{p}(\tau)$$
로 표현된다. $\boldsymbol{\beta}(\tau)$는 $\mathbf{x}$의 주변 변화에 의한 $\tau$-분위수의 주변 변화를 측정하는 역할을 한다. 참고로 $Q_{\tau}(Y|\mathbf{x})$는 $\mathbf{x}$가 주어졌을 때 $\tau$에 대해 감소하지 않는 함수다.

```{example, name="위치이동모델"}
**위치이동모델(location-scale shift model)**은 다음과 같이 주어진다.
$$Y_{i}=\alpha + \mathbf{Z}_{i}^{T}\boldsymbol{\beta} + (1+\mathbf{Z}_{i}^{T}\boldsymbol{\gamma})\epsilon_{i}, \qquad{\epsilon_{i}\stackrel{\text{i.i.d}}{\sim}F(\cdot).}$$
조건부 분위수 함수는
$$Q_{\tau}(Y|\mathbf{X}_{i})=\alpha(\tau)+\mathbf{Z}_{i}^{T}\boldsymbol{\beta}(\tau)$$
이다. 이 때

- $\alpha(\tau)=\alpha + F^{-1}(\tau)$: $\tau$에 대한 감소하지 않는(nondecreasing) 함수

- $\boldsymbol{\beta}(\tau)=\boldsymbol{\beta}+\boldsymbol{\gamma}F^{-1}(\tau)$: $\tau$에 의존할 수도 있는 함수. 즉 covariate들은 $Y$의 분포의 다양한 분위수에서 다른 효과를 줄 수도 있다.

- 만약 $\boldsymbol{\gamma}=0$일 때에는 $\boldsymbol{\beta}(\tau)=\boldsymbol{\beta}$로 즉 quantile level에 따라 상수로 주어지는 모형이 된다.

```

### 분위수 처리 효과(quantile treatment effect)

$X_{i}=0$은 control을, $X_{i}=1$은 treatment를 나타낸다고 하자. 그리고 control일 때와 treatment일 때의 조건부 분포를 다음과 같이

- $Y_{i}|X_{i}=0\sim F$ (control distribution)

- $Y_{i}|X_{i}=1\sim G$ (treatment distribution)

F, G로 둔다. 그러면 **평균 처리 효과(mean treatment effect)** $\Delta$는
$$\Delta = E(Y_{i}|X_{i}=1) - E(Y_{i}|X_{i}=0)=\int ydG(y) - \int ydF(y)$$
이고 **분위수 처리 효과(quantile treatment effect)** $\delta(\tau)$는
$$\delta(\tau)=Q_{\tau}(Y_{i}|X_{i}=1) -Q_{\tau}(Y_{i}|X_{i}=0)=G^{-1}(\tau)-F^{-1}(\tau).$$
따라서 평균 처리 효과와 분위수 처리 효과 사이의 관계는 다음과 같이 된다.
$$\Delta=\int_{0}^{1}G^{-1}(u)du - \int_{0}^{1}F^{-1}(u)du = \int_{0}^{1}\delta(u)du.$$
이에 대응되는 분위수 회귀 모델은 이변량 covariate를 갖는 모형으로 $\delta(\tau)$를 이용해 다음과 같이 쓸 수 있다.
$$Q_{\tau}(Y|X)=\alpha(\tau)+\delta(\tau)X.$$

세 가지 간단한 이동의 경우를 살펴본다.

1. **위치 이동(location shift)**: $F(y)=G(y+\delta) \Rightarrow \delta(\tau)=\Delta = \delta$.

```{r, fig.align='center', comment=">", fig.cap = 'Location shift model.'}
par(mfrow=c(1,2))
x <- seq(-10,9,by=0.1)
plot(x, dnorm(x), xlim=c(-7,7), type='l', xlab="y", ylab="Density")
lines(x,dnorm(x,mean=2), lty=2, col="red")
plot(seq(0.01, 0.99, 0.01), qnorm(p=seq(0.01, 0.99, 0.01),mean=2)- qnorm(p=seq(0.01, 0.99, 0.01),mean=0), xlim=c(0,1),ylim=c(1.9,2.1), type='l', xlab=expression(tau), ylab=expression(delta(tau)))

```

2. **척도 이동(scale shift)**: $\Delta = \delta(0.5)=0$이지만 다른 분위수들에서는 $\delta(\tau)\neq 0$이다.

```{r, fig.align='center', comment=">", fig.cap = 'Scale shift model.'}
par(mfrow=c(1,2))
x <- seq(-10,9,by=0.1)
plot(x, dnorm(x), xlim=c(-7,7), type='l', xlab="y", ylab="Density")
lines(x,dnorm(x,mean=0, sd=1.5), lty=2, col="red")
plot(seq(0.01, 0.99, 0.01), qnorm(p=seq(0.01, 0.99, 0.01),mean=0,sd=1.5)- qnorm(p=seq(0.01, 0.99, 0.01),mean=0), xlim=c(0,1),ylim=c(-1.25,1.25), type='l', xlab=expression(tau), ylab=expression(delta(tau)))
abline(h=0, col="blue", lty=2)

```

3. **위치-척도 이동(location-scale shift)**

```{r, fig.align='center', comment=">", fig.cap = 'Location-scale shift model.'}
par(mfrow=c(1,2))
x <- seq(-10,9,by=0.1)
plot(x, dnorm(x), xlim=c(-7,7), type='l', xlab="y", ylab="Density")
lines(x,dnorm(x,mean=1, sd=1.5), lty=2, col="red")
plot(seq(0.01, 0.99, 0.01), qnorm(p=seq(0.01, 0.99, 0.01),mean=1,sd=1.5)- qnorm(p=seq(0.01, 0.99, 0.01),mean=0), xlim=c(0,1),ylim=c(-0.25,2.25), type='l', xlab=expression(tau), ylab=expression(delta(tau)))
abline(h=0, col="blue", lty=2)

```

### 분위수 회귀분석의 장점들(advantages of quantile regression)

그렇다면 우리는 왜 분위수 회귀분석을 쓰는가? Xuming He는 강의노트에서 세 가지 이유를 들었다.

1. 분위수 회귀분석은 반응함수의 각기 다른 분위수에서의 predictor의 영향력을 공부할 수 있게 해주고 $Y$와 $\mathbf{X}$ 사이의 관계를 완벽히 보여준다.

2. $y$값에 이상치가 있을 때 로버스트하다.

3. 분포에 자유롭게(distribution-free) 추정과 추론을 할 수 있다.

### 분위수와 분위수 회귀분석의 다른 성질들(other properties of quantiles and quantile regression)

1. **Basic equivariance properties**: $A$를 $p\times p$ nonsigular matrix라고 하고 $\boldsymbol{\gamma}\in\mathbb{R}^{p}$, $a>0$은 상수라고 두자. $\hat{\boldsymbol{\beta}}(\tau;y,\mathbf{X})$를 관찰값들 $(y,\mathbf{X})$에 기반한 $\tau$-th 분위수 회귀분석의 추정량이라고 하자. 그러면 어떤 $\tau\in [0,1]$에 대해
  i. $\hat{\boldsymbol{\beta}}(\tau; ay, \mathbf{X})=a\hat{\boldsymbol{\beta}}(\tau;y,\mathbf{X})$
  ii. $\hat{\boldsymbol{\beta}}(\tau; -ay, \mathbf{X})=-a\hat{\boldsymbol{\beta}}(1-\tau;y,\mathbf{X})$
  iii. $\hat{\boldsymbol{\beta}}(\tau;y+\mathbf{X}\gamma, \mathbf{X})=\hat{\boldsymbol{\beta}}(\tau, y, \mathbf{X})+\gamma$
  iv. $\hat{\boldsymbol{\beta}}(\tau;y,\mathbf{X}A)=A^{-1}\hat{\boldsymbol{\beta}}(\tau;y,\mathbf{X})$.

2. **Equivariance property**: 분위수는 monotone transformation에 대해 equivariant하다. $h(\cdot)$이 $\mathbb{R}$에서 증가함수라고 가정하자. 그러면 임의의 변수 $Y$에 대해
$$Q_{h(Y)}(\tau)=h\{ Q_{\tau}(Y) \}$$
이다. 즉 변환된 확률변수 $h(Y)$의 분위수는 단순히 오리지날 스케일에서의 분위수를 변환시킨 것이라는 뜻이다.

3. **Interpolation**: 선형 분위수 회귀분석은 $p$ observation들을 interpolate한다. 만약 design matrix의 첫 번째 열이 intercept에 대응된다면 대략 $p$ zero, $n\tau$ negative, 그리고 $n(1-\tau)$ positive residual들 $y_{i}-\mathbf{x}_{i}^{T}\hat{\boldsymbol{\beta}}(\tau)$가 존재한다.

## 극단회귀분석(extremal quantile regression)

[@Chernozhukov2005]는 극단값 이론을 꼬리 부분의 extreme quantile regression 모형을 개발하는 데 사용하였다. $Y$를 연속 반응 변수이며 분포함수가 $F_{Y}(y)=P(Y\leq y)$라고 하자. 그러면 $Y$의 marginal $\tau$-분위수는 $y\rightarrow F_{Y}(y)$의 $\tau$에서의 left-inverse, 즉 
$$Q_{Y}(\tau):=\inf \{ y:F_{Y}(y)\leq \tau\}, \qquad{\tau\in(0,1)}$$
라고 놓을 수 있다. $X$는 $Y$와 관련된 $d_{x}$차원 공변량의 벡터라고 두고 이것의 분포함수를 $F_{X}$라고 놓자. $X=x$가 주어졌을 때 $Y$의 조건부 분포 함수를 $F_{Y}(y|x)=P(Y\leq y|X=x)$라고 두자. 그러면 앞서와 마찬가지로 $X=x$일 때 $Y$의 조건부 $\tau$-분위수 함수는 $y\rightarrow F_{Y}(y|x)$의 left inverse로, 즉
$$Q_{Y}(\tau|x):=\inf \{ y:F_{Y}(y|x)\leq \tau\}, \qquad{\tau\in(0,1)}$$
이 된다. 최종적으로
$$x\rightarrow Q_{Y}(\tau|x)$$
를 $\tau$-quantile regression function이라고 한다. 이 함수는 $X$가 $Y$에 미치는 효과를 재는 함수다.

한편 probability index $\tau$가 0 또는 1에 가까울 때 이 조건부 $\tau$-quantile을 **극단적(extremal)**이라고 한다. 여기서는 주로 $\tau$가 0에 가까운 경우를 가정한다. 극단 분위수의 추정량의 성질을 분석하는 것은 극단값 이론과 큰 관련이 있다. 이 이론은 표분의 크기 $T$와 관련이 있는 분위수 인덱스들 $\{\tau_{T}\}_{T=1}^{\infty}$의 수열을 사용한다. $\tau_{T}T$를 $\tau_{T}$-분위수의 차수라고 생각해보자. quantile index의 수열과 표본 크기의 짝들 $\{\tau_{T}, T\}_{T=1}^{\infty}$는 다음과 같이 분류할 수 있다.

- **Extreme order**: $T\rightarrow \infty$일 때 $\tau_{T}\searrow 0$이고  $\tau_{T}T \rightarrow k \in (0,\infty)$일 때

- **Intermediate order**: $T\rightarrow \infty$일 때 $\tau_{T}\searrow 0$이고  $\tau_{T}T \rightarrow \infty$일 때

- **Central order**: $T\rightarrow\infty$이더라도 $\tau_{T}$가 고정인 경우

### 파레토 타입과 정칙적으로 변하는 꼬리들(Pareto-type and regularly varying tails)

극단값 분위수 이론은 $Y$의 꼬리 분포가 **파레토-타입 행동(Pareto type behavior)**, 즉 꼬리는 power function의 형태로(좀 더 일반적으로는 regularly varying function) 감소한다는 가정을 한다. 이런 파레토-타입 꼬리들은 꼬리의 움직임을 두껍게도 할 수 있고, 얇게도 할 수 있으며 분포의 support가 유계일 수도, 아닐 수도 있게 한다.

확률변수 $U$를 $Y$의 support의 lower end-point가 $-\infty$일 때 $U:=Y$로, $Y$의 support의 lower end-point가 유한할 때에는 $U:=Y-Q_{Y}(0)$으로 둔다. 다시 말하면 $U$는 $Y$의 shifted copy로 support가 $-\infty$ 또는 $0$에서 끝나게 하도록 맞춘 것이다. 이 확률변수 $U$가 **파레토-타입 행동(Pareto type behavior)**을 한다는 것은 다음의 두 동치 조건들로 설명할 수 있다.

\begin{equation}
Q_{U}(\tau)\sim L(\tau)\cdot \tau^{-\xi}, \qquad{\tau\searrow 0}
(\#eq:Paretotypetail)
\end{equation}

\begin{equation}
F_{U}(u)\sim \bar{L}(u)\cdot u^{-1/\xi}, \qquad{\tau\searrow 0}
\end{equation}

($(a\sim b)$는 $a/b\rightarrow 1$ with an appropriate notion of limit라는 뜻.)

이 때 $\xi \neq 0$ (**극단값지수(extreme value index)** 또는 **꼬리지수(tail index)**라고 부름)이고 함수 $\tau \rightarrow L(\tau)$는 0에서 비모수적으로 천천히 변하는 함수이며 함수 $u \rightarrow \bar{L}(u)$는 $Q_{U}(0)$에서 비모수적으로 천천히 변하는 함수다.

```{definition, name="천천히 변하는 함수"}
함수 $z\rightarrow f(z)$가 만약 모든 $m>0$일 때 $\lim_{z\searrow z_{0}}\frac{f(z)}{f(mz)}=1$을 만족할 경우 $z_{0}$에서 **천천히 변하는(slowly varying)** 함수라고 한다. 이러한 함수의 대표적인 예로 상수함수와 로그함수가 있다.

```

$\xi$의 절대값 $|\xi |$는 분포의 두꺼운 꼬리 정도를 측정하는 데 사용한다. 만약 $\xi<0$일 경우 파레토-타입 꼬리 분포는 유한한 lower bound를 갖으며 $\xi>0$인 경우에는 무한한 lower bound를 갖는다. 

- $\xi>0$인 분포들: stable, Pareto, Student-t ($\xi$가 클 수록 두꺼운 꼬리)

예를 들어 자유도(degree of freedom) $\nu$를 갖는 $t$-분포는 $\xi=1/\nu$를 갖게 된다. 특수한 예로 $\nu=1$이면 코시 분포 (두꺼운 꼬리)가 되는데 당연히 $\xi=1$이 된다. $\nu=30$처럼 $\nu$가 커질 경우 정규분포에 가까워지며 $\xi=1/30$ 정도로 작아진다.

- $\xi<0$인 분포들: uniform, exponential, Weibull

파레토-타입 꼬리 가정은 극단값 이론에서 주로 다루는 **정칙 변화 가정(regular variation assumption)**과도 동일하다고 할 수 있다.

```{definition, name="정칙 변화"}
분포함수 $u \rightarrow F_{U}(u)$가 만약 모든 $m>0$에 대해
$$\lim_{y\searrow Q_{U}(0)}\frac{F_{U}(ym)}{F_{U}(y)}=m^{-1/\xi}$$
일 경우 $u=Q_{U}(0)$에서 index of regular variation $-1/\xi$를 갖는 **정칙 변화 함수(regularly varying function)**이라고 부른다.

이 조건은 분위수 함수에도 똑같이 적용할 수 있다. 모든 $m>0$에 대해
$$\lim_{\tau\searrow Q0}\frac{Q_{U}(\tau m)}{Q_{U}(\tau)}=m^{-\xi}$$
인 경우 $\tau=0$에서 index $-\xi$를 갖는 정칙 변화 함수라고 부른다.

```

(정칙 변화는 다른 식으로 정의할 수도 있다. 예를 들어 Mikosch의 report 등.)

$\xi=0$인 경우는 rapidly varying distribution functions의 class에 해당한다. 이러한 분포 함수들은 지수적으로 가벼운 꼬리를 갖는다. 대표적인 예로 normal과 exponential 등이 있다. 여기서는 간단히 하기 위해 이러한 경우는 생각하지 않기로 한다.

### 극단 분위수 회귀분석 모형들(extremal quantile regression models)

분위수 회귀분석 함수에서 가장 흔한 모형은 모수에 대해 선형으로 정의하는 모형이다. 예를 들면 $\forall \tau \in (0,\eta]$, 어떤 $\eta \in (0,1)$에 대해

\begin{equation}
Q_{Y}(\tau|x)=B(x)'\beta(\tau)
(\#eq:qrfctmodel)
\end{equation}

로 정의하는 것이다. 이러한 선형 함수적 형태는 계산이 간편할 뿐 아니라 좋은 근사적 성질을 갖는다. 여기서 $B(x)$는 $x$의 변환도 포함하는 즉 다항식, 스플라인, 표시자(indicator), 상관관계 등을 포함하는 집합으로 $x\rightarrow B(x)'\beta(\tau)$가 $x\rightarrow Q_{Y}(\tau|x)$에 가깝게 만드는 데에 그 목적이 있다. 하지만 여기서는 간단함을 위해 $B(x)$ 대신 $x$로 표기하도록 하자. 그리고 $d_{x}$차원의 벡터 $x$는 첫 번째 원소로 상수를 갖으며 compact support $\mathbf{X}$를 갖고 [@Chernozhukov2011]년 논문 가정 3에 있는 정칙 조건들을 만족한다고 하자. Compactness는 $Y$의 극단 사건들로부터 extremal QR statistics를 mapping할 때 연속성과 로버스트함을 보장하기 위해 필요한다. $\mathbf{X}$가 compact하지 않다고 하더라도 우리는 $X$가 compact region에 속하도록 자료를 선택할 수 있다.

극단 분위수 회귀분석에서 추가되는 주요한 가정은 $Y$ (어떤 auxiliary regression lin $X'\beta_{e}$로 변환된)가 파레토-타입 꼬릴를 갖는다는 것이다. 좀 더 자세히 얘기하면 식 \@ref(eq:qrfctmodel)과 함께 disturbance $V:=Y-X'\beta_{e}$가 $s=0$ 또는 $s=-\infty$에서 almost surely하게 lower end point를 갖고 그것의 조건부 분위수 함수 $Q_{V}(\tau|x)$가 $\tau\searrow 0$ uniformly in $x\in\mathbf{X}\subseteq \mathbb{R}^{d_{x}}$함에 따라  \@ref(eq:Paretotypetail)의 파레토-타입 꼬리 조건을 만족하고 extreme value index $\xi$를 갖는 어던 분위수 함수 $Q_{U}(\tau)$와 $E[X]'\gamma=1$이고 $X'\gamma >0$ a.s.를 만족하는 벡터 모수 $\gamma$에 대해 다음과 같은 tail equivalence relationship

\begin{equation}
Q_{V}(\tau|x) \sim x'\gamma\cdot Q_{U}(\tau)
(\#eq:tailequivrelation)
\end{equation}

을 만족하는 auxiliary regression parameter $\beta_{e}\in\mathbb{R}^{d_{x}}$가 존재한다고 가정하는 것이다.

식 \@ref(eq:tailequivrelation)은 location-scale shift 모형을 부과한다. 이 모형은 $x'\gamma$가 상수인 표준 locatio-shift 모형의 일반화된 버전으로 경제학 응용에서 흔한 조건부 heteroskedasticity를 반영할 수 있도록 하였다. 게다가 조건 \@ref(eq:tailequivrelation)은 far tails에만 영향을 미친다. 그러므로 extremal, central quantile에 대해 공변량이 다르게 영향을 미칠 수 있도록 도와주는 역할을 한다. 꼬리에 있더라도, 공변량의 local effect는 대략 $\beta(\tau) \approx \beta_{e} +\gamma Q_{U}(\tau)$, 즉 extremal quantile에 대해 heterogeneous하도록 근사할 수 있다.

조건부 분위수 밀도함수의 존재성과 파레토-타입 행동을 추론 결과를 위해 추가적인 가정을 부여한다. 조건부 분위수 밀도함수 $\frac{\partial Q_{V}(\tau|x)}{\partial \tau}$는 존재하고 다음과 같은 tail equivalence relationship을 uniformly in $x\in\mathbf{X}$하게 만족한다.
$$\frac{\partial Q_{V}(\tau|x)}{\partial \tau} \sim x' \gamma \cdot  \frac{\partial Q_{U}(\tau)}{\partial \tau}, \qquad{\tau \searrow 0}.$$
이 때 $\frac{\partial Q_{U}(\tau)}{\partial \tau}$은 $\qquad{\tau \searrow 0}$에서 Pareto-type tails를 exhibits하며 extreme value index로는 $\xi+1$을 갖는다.

### 극단 분위수 회귀분석의 추정과 추론(estimation and inference methods in extremal quantile regression)

이 절에서의 기본 가정으로 우리는 크기 $T$의 표본 $(Y,X)$를 갖고 있는데, i.i.d일 수도 있고 weakly dependent일 수도 있다. Extreme event들은 nonclustering condition을 만족한다고 하자. 특별히, 수열 $\{ (Y_{t},X_{t}) \}_{t=1}^{T}$는 극단값 사건들의 curbs clustering을 만족하는 정상(stationary)이고 강한 mixing process with geometric mixing rate를 갖는다고 하자.

```{definition, name="기하 혼합비를 갖는 정상이며 강 혼합과정"}
[@Chernozhukov2011]논문에 정의되어 있는 가정이다. Disturbance $V_{t}$ ($V\equiv Y-X^{T}\beta_{e}$)와 수열 $\{W_{t}\}=(V_{t},X_{t})$가 정의되었다고 하자. 그러면 어떤 $C>0$에 대해 다음 조건
$$\sup_{t} \sup_{A\in\mathcal{A}_{t}, B\in\mathcal{B}_{t+m}} |P(A\cap B) - P(A)P(B) |\exp(Cm)\stackrel{m\rightarrow\infty}{\rightarrow} 0 $$
을 만족할 경우 이 수열들이 **기하 혼합비를 갖는 정상이며 강 혼합과정(stationary, strongly mixing process with a geometric mixing rate)**라고 부른다. 이 때 $\mathcal{A}_{t}=\sigma(W_{t}, W_{t-1},\ldots)$이고 $\mathcal{B}_{t}=\sigma(W_{t},W_{t+1},\ldots)$이다. 더불어 이 수열이 극단 사건들의 **갓돌 클러스터링( curb clustering)**을 만족한다는 것은 다음을 뜻한다.

모든 $j\geq 1$, 모든 $t\geq 1$에 대해
$$P(V_{t}\leq K, V_{t+j}\leq K|\mathcal{A}_{t})\leq C P(V_{t}\leq K |\mathcal{A}_{t})^{2}, \qquad{\forall K\in [s, \bar{K}]}.$$
이 때 $C>0$이고 $\bar{K}>s$는 어떤 상수이다.

이러한 조건의 특별한 예로 변수들의 수열 $\{ (V_{t}, X_{t}), t \geq 1 \}$ 또는 $\{(Y_{t},X_{t}), t\geq 1 \}$이 i.i.d인 경우가 있다.

```

이러한 가정은 간편하게 하는데 이것이 극단 분위수 회귀 분석 추정량의 극단 분포를 이끌어내기(?) 때문이다.

Marginal $\tau$-분위수에 대한 analog estimator는 표본 $\tau$-분위수이다.
$$\hat{Q}_{Y}(\tau)=Y(\lfloor \tau T\rfloor),$$
이 때 $Y_{(s)}$는 $(Y_{1}, \ldots, Y_{T})$는 $s$-차 순서통계량이고 $\lfloor z \rfloor$는 $z$의 정수부분을 나타낸다. 표본 $\tau$분위수는 또한 다음의 최적화문제를 풀어 얻을 수 있다.
$$\hat{Q}_{Y}(\tau) \in \text{arg}\min_{\beta\in\mathbb{R}} \sum_{t=1}^{T}\rho_{\tau}(Y_{t}-\beta).$$
이 때 $\rho_{\tau}(u):=(\tau - 1\{ u < 0 \})u$는 asymmetric absolute deviation function이다.
